【裁判字號】    98,台上,4617
【裁判日期】    980813
【裁判案由】    傷害致人於死
【裁判全文】
最高法院刑事判決            九十八年度台上字第四六一七號
上  訴  人  台灣高等法院台南分院檢察署檢察官
上  訴  人
即  被  告  甲○○
選任辯護人  張名賢律師
上列上訴人等因被告傷害致人於死案件，不服台灣高等法院台南
分院中華民國九十八年六月八日第二審判決（九十八年度上訴字
第三六七號，起訴案號：台灣台南地方法院檢察署九十七年度偵
字第一四一九六號），提起上訴，本院判決如下：
    主  文
上訴駁回。
    理  由
按刑事訴訟法第三百七十七條規定：上訴於第三審法院，非以判
決違背法令為理由，不得為之；是提起第三審上訴，應以原判決
違背法令為理由，係屬法定要件。如果上訴理由書狀並非依據卷
內訴訟資料具體指摘原判決不適用何種法則或如何適用不當，或
所指摘原判決違法情事顯與法律規定得為第三審上訴理由之違法
情形不相適合時，均應認其上訴為違背法律上之程式，予以駁回
。本件原判決認定上訴人即被告甲○○（下稱被告）有其事實欄
所載之傷害致人於死犯行，因而撤銷第一審科刑之判決，改判仍
論被告以傷害人之身體，因而致人於死罪（累犯），量處有期徒
刑十二年，並諭知扣案筍刀一把沒收。已詳敘其所憑證據及認定
之理由，對於被告否認故意傷害之辯解，及檢察官謂被告具有殺
人犯意之主張，何以均不足採信，並已逐一加以指駁及說明，俱
有卷存之證據資料可資覆按。檢察官上訴意旨略以：證人吳明進
於偵查中所述伊見被告持刀刺被害人黃楷文（下稱黃某）時，有
抖動一下才拔出來等語，應較其於第一審所稱未見到上情為可信
，原判決卻捨棄該證人於偵查中之證詞而採信其於第一審所述，
自有不當。又轉動（刀面）會造成較嚴重明顯之傷勢，而抖動（
刀身）則可能造成二次刺創之情形。原判決採信鑑定人石台平所
證被告持刀刺入黃某身體時並無轉動刀面之情形，而排除吳明進
所稱被告持刀刺黃某時有抖動一下才拔出來等語，並據以認定黃
某左大腿上二次刺創並非被告故意造成，亦有未合。再證人童永
記證稱：被告對黃某刺一刀後，作勢欲再刺第二刀等語；證人李
宗賢亦證稱：被告對黃某刺一刀後，即稱「人死了，不用救」等
語；可見被告主觀上具有殺人之故意，原判決不採信上述證人之
證詞，認被告無殺人犯意，顯有不合。又鑑定人石台平雖證稱黃
某左大腿二次刺創之原因，以其遭被告持刀刺中左大腿後撲向被
告反擊所造成之可能性最大，而據以認定被告僅持刀刺殺黃某一
下，但卷內並無黃某反擊被告之證據資料，且石台平所述係其個
人推測之詞，不得作為證據，原判決竟採為有利於被告之認定，
亦有違誤云云。被告上訴意旨略以：本件第一審檢察官所提第二
審上訴理由，僅請求變更第一審判決所適用之法條，改依殺人罪
處斷，並空言指摘第一審判決量刑過輕，並未依刑事訴訟法第三
百六十一條第二項之規定敘述具體理由，其上訴顯非合法，應予
駁回，故本件僅被告所提第二審上訴為合法，應有刑事訴訟法第
三百七十條禁止不利益變更原則之適用。但原判決卻違反上述原
則，復未說明第一審判決量刑如何不當，僅以被害人家屬之意見
，改判較第一審判決（量處有期徒刑八年）為重之有期徒刑十二
年，顯有不當云云。惟證據之取捨及事實之認定，均為事實審法
院之職權，倘其採證認事並未違背證據法則，自不得任意指為違
法而執為適法之第三審上訴理由。原判決以證人吳明進於偵查中
雖證稱被告持筍刀刺黃某左大腿時有抖動一下才拔出來云云，但
嗣於第一審已改稱未見到上情等語，參酌鑑定人石台平於審理時
證稱被告持刀刺入黃某身體時並無轉動（刀面）之情形，因認不
能僅憑吳明進前揭偵查中之證詞，遽認被告有殺死黃某之犯意，
已詳敘其理由，經核於法無違。檢察官上訴意旨對於原判決此項
採證職權之適法行使，任意指為違法，自非適法之第三審上訴理
由。又一般人基於傷害之犯意持刀刺入人體大腿，亦有可能將刀
面轉動或抖動之情形，故被告持筍刀刺入黃某左大腿後縱有將刀
面轉動或抖動之情形，亦不能憑此遽認被告有殺死黃某之犯意。
從而被告持筍刀刺入黃某左大腿後究竟有無將該刀轉動或抖動，
並不影響判決之結果，檢察官上訴意旨執此無關判決結果之枝節
問題指摘原判決不當，亦非合法之第三審上訴理由。再殺人與傷
害之區別，應以行為人主觀上有無殺意為斷，而有無殺意應依事
發之原因、行為人與被害人之關係、行為時所受刺激、行兇前後
之態度及表示、所持兇器之種類、下手行兇之方式、被害人受傷
之多寡、受傷害處所是否為致命部位等各項情況，依經驗及論理
法則綜合加以考量，以為判斷之依據，不宜單憑行為人對被害人
行兇動作之次數，或行兇時之言詞，作為判斷之唯一根據。證人
童永記、李宗賢於原審雖分別證稱：「被告對黃某刺一刀後，作
勢欲再刺第二刀」、「被告對黃某刺一刀後，即稱『人死了，不
用救』等語」云云。然原判決已說明：被告始終無對黃某再刺一
刀之行為，是被告於刺中黃某左大腿一刀後，縱有童永記、李宗
賢二人所指之上述言行舉止，仍難憑此遽認被告有殺害黃某之犯
意等情綦詳。檢察官上訴意旨並未具體指明原判決此項採證職權
之行使究竟有何違背法令情形，任意指為違法，亦非適法之第三
審上訴理由。又鑑定人即法醫石台平於原審所陳黃某左大腿之所
以有二次刺創之原因，最有可能係因其遭被告持刀刺中左大腿後
撲向被告反擊所造成等語，係基於其解剖及驗屍之專業知識及經
驗所為之判斷意見，且已詳細說明其判斷之理由，並非毫無根據
之推測，原判決採為認事之依據，於法並無不合。檢察官上訴意
旨指鑑定人石台平前揭所述係其個人推測之詞，不得作為證據云
云，要屬誤會，難認係合法之第三審上訴理由。再刑事訴訟法第
三百六十一條第二項所指上訴書狀應敘述之「具體理由」，係指
上訴人依據卷內資料或提出新事證，以指摘第一審判決有何採證
認事、用法或量刑等足以影響判決本旨之不當或違法，而構成應
予撤銷之具體事由而言，例如依據證據法則具體指明原判決所採
證據何以不具有證據能力，或依憑卷證資料明確指出原判決所為
證據證明力之判斷如何違背經驗、論理法則等是。本件第一審檢
察官所提第二審上訴理由書，已依據卷內檢察官勘驗筆錄、相驗
屍體證明書、法醫解剖鑑定報告書、被告前科資料查註紀錄表及
第一審審判筆錄等資料具體指出：(1)、被告以筍刀刺入黃某左大
腿深度達八公分及五．五公分，足以割斷黃某大動脈而導致其大
量出血死亡之可能，第一審判決未說明何以被告二次持刀刺入深
度足以割斷黃某大動脈，為何僅具有傷害故意，而無殺人故意之
理由。(2)、黃某左大腿第二次刺創若係被動（即黃某被刺後撲向
被告）造成，應不致長達六．一公分，且被告若於刺入黃某左大
腿後立即抽刀，亦不致產生第二次刺創，故該第二次刺創應非被
動造成，而係被告未立即抽刀之加工行為，第一審判決認定黃某
左大腿第二次刺創係因被動，並據此謂不能證明被告有殺人犯意
，顯屬不當。(3)、被告於刺傷黃某後未立即電召救護車送醫急救
，且犯後飾詞否認，態度惡劣，復未與黃某家屬達成和解，又係
累犯，第一審判決僅量處較法定最低本刑（有期徒刑七年）僅多
一年之有期徒刑八年，顯失諸過輕，有違罪刑相當性原則等情；
有台灣台南地方法院檢察署檢察官九十八年度請上字第三○號上
訴書附卷可稽（見原審卷第五頁），尚難謂第一審檢察官並未依
據卷內資料具體指摘第一審判決有何採證認事、用法及量刑等足
以影響判決本旨之不當或違法。故原判決以第一審檢察官之上訴
書已敘述具體理由，而認其上訴合法，核無不合。被告上訴意旨
謂第一審檢察官上訴未敘述具體理由而認其上訴不合法，亦屬誤
解。從而，原判決審酌被告與黃某原無仇隙，本件係因遭黃某毆
擊後始回擊刺傷黃某，惟其於黃某受傷後未召請救護車將黃某送
醫急救，造成黃某流血過多休克死亡，且犯後僅口頭向黃某家屬
道歉，迄今未與黃某家屬達成民事賠償和解，並參酌黃某配偶蔡
孟雯請求判處有期徒刑十五年及其他一切情狀，認檢察官上訴意
旨指摘第一審判決量刑過輕為有理由，乃撤銷第一審判決，改判
較第一審判決（量處有期徒刑八年）為重之有期徒刑十二年，核
無違反刑事訴訟法第三百七十條所定禁止不利益變更原則，亦無
顯然失輕失重而有違反罪刑相當原則之情形。被告上訴意旨指摘
原判決違反禁止不利益變更及罪刑相當原則，亦無可取。綜上，
本件檢察官及被告上訴意旨所云，無非就原審採證認事暨量刑職
權之適法行使，以及原判決已明確論斷詳細說明之事項，再事爭
辯，並仍對被告有無殺人犯意之單純事實及原判決量刑輕重加以
爭執，顯與法律規定得為第三審上訴理由之違法情形不相適合。
揆之首揭說明，其等上訴均為違背法律上之程式，應併予駁回。
據上論結，應依刑事訴訟法第三百九十五條前段，判決如主文。
中    華    民    國  九十八  年    八    月   十三   日
                      最高法院刑事第八庭
                          審判長法官  洪  文  章
                                法官  王  居  財
                                法官  郭  毓  洲
                                法官  黃  梅  月
                                法官  邱  同  印
      本件正本證明與原本無異
                                      書  記  官
中    華    民    國  九十八  年    八    月   十七   日
                                                      V


司法院資訊處製作；財團法人民間司法改革基金會備份。
